---
title: "Projekt Zaliczeniowy"
author: "Wiktoria Arendarczyk i Martyna Guzik"
date: "`r Sys.Date()`"
output: html_document
---

```{r setup, include=FALSE}
knitr::opts_chunk$set(echo = TRUE)
```

<style>
h1.title{
  background: #22cc3e; 
  background: linear-gradient(to right, #22cc3e 0%,#22c4cc 46%,#2250cc 100%);
  filter: progid:DXImageTransform.Microsoft.gradient(                         startColorstr='#22cc3e', endColorstr='#b522cc',GradientType=1 );
  color: white;
  height: 100px;
  display:flex;
  align-items: center;
  justify-content: center;
  color: #191E63;
}
body{
  color: #252A6F;
  font-family: Calibri;
  background-color: #F5F5F5;
  text-align: justify;
}
</style>

## Zadania część 1 - Zadanie 4

```{r, include = FALSE}
library(dplyr)
```

### Treść 

Zbudować funkcję rozwiązującą zadanie 5 z zajęć 1, której argumentami będą szansa na zwycięstwo oraz aktualny wynik.

Przypomnienie treści zadania 5 z zajęć 1:

*Dwie drużyny, Pistons i Clippers, grają w siedmiomeczowej serii play-off. Rywalizacja toczy się do czterech zwycięstw, a drużyny są tak samo dobre. Jakie jest prawdopodobieństwo, że Pistons po przegraniu pierwszego meczu wygrają całą serię? Potwierdzić wyniki za pomocą symulacji Monte Carlo.*

### Rozwiązanie 

Zaczniemy od przytoczenia naszego rozwiązania zadania 5 z zajęć 1. To właśnie je będziemy przerabiać na funkcję. 

```{r}
set.seed(20)
#Clippers to 0, Pistons to 1
All <- c()
for(i in 1:10000){
  mecze <- c(0)
  mecze <- c(mecze, 
             sample(c(0,1), 6, replace = TRUE, prob = c(0.5, 0.5)))
  sum <- sum(mecze) > 3
  All <- c(All, as.vector(sum))
}
Probs <- sum(All) / 10000
Probs
```

Jak widać rozwiązanie działa, i z lekcji nam wiadomo, że zwraca poprawny wynik. Teraz należy wyłącznie przebudować je na poprawną funkcję. 
Z racji, że nie ma wymagań dotyczących budowy tej funkcji to zakładam, że aktualny wynik będzie wektorem, zawierającym dotychczasowy wynik w formie **c(x, x...)**, gdzie x będzie cyfrą 0 lub 1, w zależnośi kto wygrał. Clippers będą 0, a Pistons 1.
**Należy sprawdzić**: 

* Czy wektor wyniku jest mniejszy od 7 i czy zawiera **wyłącznie** cyfry 0 lub 1.

* Czy prawdopodobieństwo **zawiera się** w przedziale (0,1). Nie jest on zamknięty, gdyż wtedy rozwiązywanie tego zadania nie miałoby sensu. 

* Czy **pierwszy mecz** faktycznie **był przegrany przez Pistons** (tzn. czy pierwszy element wyniku jest równy 0).

```{r}
#Gdzie p to prawdopodobieństwo, w to aktualny wynik
Mecz <- function(p, w){ 
  if(p<=0 | p>=1){
    stop("Błąd wpisywania prawdopodobieństwa!")
  }
  if(length(w) >=7){
    stop("Błędny wektor wyniku, 
         mecze już się zakończyły bądź jedt ich za dużo!")
  }
  if(length(w[w>=0 & w<=1]) != length(w)){
    stop("Wartości w wektorze nie są z grupy {0, 1}!")
  }
  if(sum(trunc(w) == w) != length(w)){
    stop("Liczby w wyniku nie są całkowite")
  }
  if(w[1] == 1){
    stop("Aktualny wynik niepoprawny. Pierwszy mecz nie był przegrany przez Pistons!")
  }
  ile_rozegrano <- length(w)
  All <- c()
  for(i in 1:10000){
    mecze <- c(w)
    mecze <- c(mecze, 
               sample(c(0,1), 7-ile_rozegrano, 
                      replace = TRUE, prob = c(1-p, p)))
    sum <- sum(mecze) > 3
    All <- c(All, as.vector(sum))
  }
  Probs <- sum(All) / 10000
  Probs
}
```

Funkcja została zbudowana według ustalonych przez nas założeń. Czas ją przetestować. Przeprowadzimy kilka testów, aby pokazać, że nie przyjmie ona błędnych argumentów

```{r, eval = FALSE}
#Prawdopodobieństwo ze złego przedziału
Mecz(12, c(0,1,0))
```

```{r, eval = FALSE}
#Wektor o złej długości
Mecz(0.5, c(0,1,0,0,1,0,0,0))
```

```{r, eval = FALSE}
#Wektor ma zły zakres liczb
Mecz(0.5, c(0,12))
```

```{r, eval = FALSE}
#Wartości wektora aktualnego wyniku nie są liczbami całkowitymi
Mecz(0.5, c(0.1, 0.23))
```

```{r, eval = FALSE}
#Pistoni wygrali pierwszy mecz
Mecz(0.5, c(1, 0))
```

Niestety musiałyśmy oznaczyć te chunki kodu za pomocą *eval = FALSE*, gdyż inaczej kod by się nie sknitował. Niemniej jednak funkcja rzeczywiście zaprzestaje działania.
Teraz przetestujemy czy faktycznie działa dla poprawnych danych.

```{r}
set.seed(20)
Mecz(0.5, c(0))
```

Jak widać funkcja zwraca to, co jest poprawne. Sprawdźmy teraz jeden wariant dodatkowy.

```{r}
set.seed(20)
Mecz(0.9, c(0,1,0))
```

## Zadania część 2 - Zadanie 15 i 8

### Zadanie 2 (Twierdzenie de Moivre'a - Laplace'a)

#### Polecenie

Zakładając, że co dziesiąty ankietowany udziela nieszczerych odpowiedzi. Obliczyć jakie jest prawdopodobieństwo, że wśród 2500 ankiet jest co najmniej 220 ankiet z nieprawdziwymi danymi.

#### Rozwiązanie

Mamy do czynienia z **rozkładem dwumianowym z parametrami n = 2500, p = 0,1.** Dla dostatecznie dużych n i p rozkład dwumianowy można przybliżyć rozkładem normalnym ~ N(np, sqrt(npq)). **W naszym przypadku przybliżać będziemy rozkładem ~N(2500 * 0,1; sqrt(2500 * 0,1 * 0,9)).** Interesuje nas prawdopodobieństwo, że co najmniej 220 ankiet jest fałszywych, tzn. P(X>=220) - gdyż u nas p (sukces) to znalezienie fałszywej ankiety.

#### Rozwiązanie z odpowiednim Centralnym Twierdzeniem Granicznym

```{r}
m <- 2500 * 0.1
s <- sqrt(2500*0.1*0.9)
Probs <- pnorm(220, m, s, lower.tail = F)
Probs
```

#### Rozwiązanie wykorzystujące symulację Monte Carlo

```{r}
All <- c()
  for(i in 1:10000){
    pracownicy <- sample(c(0,1), 2500, 
                      replace = TRUE, prob = c(0.9, 0.1))
    sum <- sum(pracownicy) >= 220 #Czy nie przyszło przynajmniej 13
    All <- c(All, as.vector(sum))
  }
  Probs <- sum(All) / 10000
Probs
```

### Zadanie 8 (Twierdzenie Lindeberga - Levy'ego)

#### Polecenie

Dzienne wpłaty na pewne konto wynoszą średnio 2,5 tys. zł przy odch. stand. 800zł. Natomiast wielkość dziennych wypłat ma rozkład o wartości oczekiwanej 2,2 tys. zł i odchyleniu stand. 1,1 tys. zł. Wpłaty i wypłaty dokonywane są niezależnie a konto ma nieograniczony debet. Jakie jest prawdopodobieństwo, że po 30 dniach na koncie będzie co najmniej 10 tys. zł?

#### Rozwiązanie

Mamy tutaj do czynienia z niewiadomymi, identycznymi rozkładami o wiadomych wartościach oczekiwanych i skończonych wariancjach. **Można więc zastosować twierdzenie Lindeberga - Levy'ego i obliczyć rozkład zmiennej X opisującej stan konta po 30 dniach.** Wiemy, że stan konta po 30 dniach to Xwpłat - Xwypłat w ciągu tych 30 dni.

Rozkład wypłat po 30 dniach ma **asymptotyczny rozkład normalny ~N(30 * 2,2 ; 1,1 * sqrt(30))**

Rozkład wpłat po 30 dniach ma **asymptotyczny rozkład normalny ~N(30 * 2,5 ; 0,8 * sqrt(30))**

#### Rozwiązanie z odpowiednim Centralnym Twierdzeniem Granicznym

```{r}
m_wyplat <- 30*2.2
s_wyplat <- 1.1 * sqrt(30)
m_wplat <- 30*2.5
s_wplat <- 0.8 * sqrt(30)
m_konta <- m_wplat - m_wyplat
s_konta <- sqrt(s_wplat^2 + s_wyplat^2)

Probs <- pnorm(10, m_konta, s_konta, lower.tail = FALSE)
Probs
```

#### Rozwiązanie wykorzystujące symulację Monte Carlo

```{r}
All <- c()
m_wyplat <- 2.2
s_wyplat <- 1.1
m_wplat <- 2.5
s_wplat <- 0.8
m_konta <- m_wplat - m_wyplat
s_konta <- sqrt(s_wplat^2 + s_wyplat^2)
for(i in 1:1000){
  Sn <- 0
  for(i in 1:30){
    Sn <- Sn + rnorm(30, m_konta, s_konta)
  }
  sum <- length(Sn[Sn>10])
  probs <- sum / 30
  All <- c(All, as.vector(probs))
}
Probs <- sum(All) / 1000
Probs
```

## Zadania część 3 - Zadanie 3, 19, 20, 45

### Zadanie 3 (test średniej)

W zeszłym roku na skoczni w Zakopanem skoczkowie skakali średnio na odległość 105m. W tym roku, pierwszych 5 skoczków w kolejności alfabetycznej uzyskało następujące wyniki: 82, 112, 124, 134, 93. Na poziomie istotności 0.05 zweryfikować hipotezę, że średnia odległość skoków w tym roku będzie taka sama jak w roku ubiegłym, gdy hipotezą alternatywną jest, że w tym roku wynik będą lepsze.

**Hipoteza zerowa: ** m = 105

**Hipoteza alternatywna: ** m > 105 

```{r}
x <- c(82, 112, 124, 134, 93)
test <- t.test(x, mu = 105, alternative = "greater") 
#conf.level ma wartość 0.95 defaultowo
test$statistic
test$p.value
```

Widzimy, że na poziomie istotności 0.05 **nie ma podstaw, by odrzucić hipotezę zerową**, gdyż p-value jest na poziomie ~0.35. 

### Zadanie 19 (test proporcji)

15 osób, spośród badanej grupy 134 osób przychodzących do kina, kupiło popcorn. Czy na tej podstawie można stwierdzić, że istotnie więcej niż 10% przychodzących do kina kupuje popcorn? 

*Przyjmuję wstępny poziom istotności na poziomie alfa = 0.05.*

**Hipoteza zerowa: ** P_popcorn = 0.1

**Hipoteza alternatywna: ** P_popcorn > 0.1

```{r}
test <- prop.test(15, 134, p = 0.1, correct = FALSE, alternative = "greater")
test$p.value
```

Na poziomie istotności 0.05 **nie ma podstaw, żeby odrzucić hipotezę zerową**, gdyż p-value jest na poziomie ~0.32.

### Zadanie 20 (test wariancji)

Na podstawie analizy obserwacji 36 dni pracy bankomatu obliczono średnią dzienną wysokość wypłat równą 15,7tys. zł i odchylenie stand. równe 2,2tys. zł Czy na tej podstawie można stwierdzić, że odchylenie stand. dziennych wypłat w bankomatu jest istotnie większe niż 2tys. zł? <Czyli wariancja jest większa od 4 tyś?>

*Z racji, że poziom istotności nie jest podany w poleceniu, to przyjmuję poziom istotności równy 0.05.* 

**Hipoteza zerowa: ** Wariancja = 4 <w tysiącach>

**Hipoteza alternatywna: ** Wariancja > 4

```{r, include = FALSE}
library(EnvStats)
```

```{r}
set.seed(2000)
proba <- rnorm(36, 15.7, 2.2)
test <- varTest(proba, alternative = "greater", sigma.squared = 4)
test$p.value
```

Na poziomie istotności równym 0.05, **możemy odrzucić hipotezę zerową** - wariancja jest istotnie większa od 4 tysięcy. P-value jest na poziomie ~0.046. 

### Zadanie 45 (test proporcji dwóch prób)

Na AGH 43 spośród 60 ankietowanych studentów pozytywnie oceniło pracę dziekanatu. Na UEK, analogicznych odpowiedzi udzieliło 68 spośród 100 ankietowanych studentów. Czy odsetek osób o dobrej opinii o pracy dziekanatów na obu uczelniach różni się istotnie?

**Hipoteza zerowa: ** P_agh = P_uek

**Hipoteza alternatywna: ** P_agh != P_uek

```{r}
test <- prop.test(x = c(43, 68), n = c(60, 100))
test$p.value
```

Na poziomie istotności 0.05 **nie ma podstaw, aby odrzucić hipotezę zerową**. P-value jest na poziomie ~0.76.

## Zadania część 4 - Zadanie 3 i 16

### Zadanie 1 (Testy zgodności)

Za pomocą testu chi-kwadrat zbadać, czy dane z poniższej tabeli mają rozkład Poissona:

```{r}
X <- seq(0, 4, 1)
Licznosc <- c(75, 50, 35, 20, 10)
Tabela_1 <- data.frame(X, Licznosc)
Tabela_1
```

Z racji, że nie mamy narzuconej wartości lambda, to możemy sami ją wyznaczyć. Lambda w rozkładzie Poissona równoznaczna jest z wartością oczekiwaną, dlatego wystarczy policzyć EX dla naszej tabeli.

```{r}
library(dplyr)
suma <- sum(Tabela_1$Licznosc)
Tabela_1 <- Tabela_1 %>%
  mutate(EX_i = Licznosc * X)
Tabela_1
EX <- sum(Tabela_1$EX_i)/sum(Tabela_1$Licznosc)
EX
```

Nasze lambda równa się **1.157895**. Przeprowadźmy teraz test chi-kwadrat dopasowania, dla tej wartości.

***Hipoteza 0 jest następująca:*** Rozkład naszej cechy ma rozkład Poissona.

***Hipoteza 1 jest następująca:*** Rozkład naszej cechy nie ma rozkładu Poissona.

```{r}
observed <- Tabela_1$Licznosc
expected <- sapply(Tabela_1$X, dpois, EX)
(test <- chisq.test(observed, p = expected, rescale.p = T))
test$p.value
```

Biorąc pod uwagę *p-value* oraz wartość *X-squared*, **to odrzucamy hipotezę zerową**. Rozkład nas różni się istotnie od rozkładu Poissona o lambda ~1,16.

### Zadanie 10 (Testy niezależności)

W tabeli zebrano wyniki pewnego testu składającego się z 30 pytań. Zbadać czy liczba udzielonych poprawnych odpowiedzi i wiek odpowiadającego są cechami niezależnymi.

```{r}
Popr_odp <- c("0 - 10", "10 - 20", "20 - 30")
Wiek_20_30 <- c(23, 43, 20)
Wiek_30_40 <- c(23, 56, 43)
Wiek_40_50 <- c(34, 23, 13)

Tabela_10 <- data.frame(Popr_odp, Wiek_20_30, Wiek_30_40, Wiek_40_50)
Tabela_10
```

Teraz przeprowadzę test za pomocą funkcji `chisq.test`. 

***Hipoteza 0 jest następująca:*** *Nie* istnieje zależność między wszystkimi zmiennymi.

***Hipoteza 1 jest następująca:*** Istnieje zależność między jakimiś zmiennymi.

```{r}
chisq.test(Tabela_10[, 2:4])
```

Mamy 4 stopnie swobody, więc będziemy szukać wartości krytycznych dla rozkładu chi-kwadrat o stopniach swobody 4. **Nie ma tego podanego w poleceniu, dlatego przyjmę alfa na poziomie 0,05.** Według załączonych tablic wartość krytyczna dla chi-kwadrat o 4 stopniach swobody dla alfa równego 0.05 to **7,81**. X-squared >= od 7,81. **Odrzucamy hipotezę zerową.**

W teście zawarte jest również *p-value*, które jest na poziomie mniejszym od 0.05, dlatego również za pomocą tej statystyki możemy stwierdzić, **że odrzucamy hipotezę zerową**.